【裁判字號】    89,台上,2809
【裁判日期】    890518
【裁判案由】    過失致人於死
【裁判全文】
最高法院刑事判決                              八十九年度台上字第二八○九號
    上  訴  人  甲○○
右上訴人因過失致人於死案件，不服台灣高等法院中華民國八十七年三月三十一日第
二審判決（八十六年度上訴字第五二一一號，起訴案號：台灣士林地方法院檢察署八
十五年度偵字第四○六三、五五三一、一○三二九號），提起上訴，本院判決如左：
    主  文
原判決撤銷，發回台灣高等法院。
    理  由
本件原判決認定上訴人甲○○係台北市松山區○○○路○段二二八巷三十六號三樓春
池建設股份有限公司（下稱春池建設公司）派駐台北市○○區○○路二段一七八巷旁
「威京尊龍第三期」建築工程工地主任。民國八十四年十二月間春池建設公司將該「
威京尊龍第三期」電梯間鷹架工程交由吉濠企業有限公司（下稱吉濠公司）承攬，吉
濠公司再將之交由該公司之李振雄（經一審法院判處有期徒刑一年，緩刑二年確定）
承作，吉濠公司及其負責人黃牡丹（經一審法院判處有期徒刑八月，緩刑二年確定）
均明知身為該工程之承攬人，理應依營造安全衛生設施標準第二十五條規定：雇主對
於施工架之構築，應由專業人員事先以預期施工時之最大荷重，依結構力學原理妥為
設計；於施工架未拆除前，設計資料應妥存備查；第二十八條：雇主對於構築施工架
之木材，不得有顯著之損壞、變形或腐蝕；使用之鋼材應符合中國國家標準；第二十
九條：雇主對於施工架應經常予以適當之保養並維持各部分之牢穩；第三十條：雇主
對於施工架之穩定，應以斜撐材作適當而充分之支撐；在適當之垂直、水平距離處與
建築物妥實連接，其間隔在垂直方向以不超過五‧五公尺；水平方向以不超過七‧五
公尺為限等規定，預作符合標準之必要安全衛生設備，以防止有墜落、崩塌等之虞之
作業場所引起之危害發生。詎均未預作，且該二公司分別派駐該工地之主任甲○○及
黃淑華（吉濠公司派駐之工地主任，經一審法院判處有期徒刑八月，緩刑二年確定）
應注意定期檢查並監督保養維護上開必要之安全衛生設備，按諸當時情節此並為其所
能注意事項，乃竟均疏未定期檢查及監督保養，而將電梯間鷹架任由李振雄憑經驗構
築，造成一樓頂以上與以下之鷹架搭架方向不同、交叉拉桿不足，以致未能提供足夠
之側向支撐、繫牆桿用３ＭＭ之鐵線強度不足，且隔三四層樓方牽繫一處、鷹架連接
部分均未以插梢或螺栓固定、鷹架材料焊接強度不足、鷹架部分鏽蝕。致向春池建設
公司承攬泥作工程之舜士企業有限公司（下稱舜士公司）再將其中粉刷工程承攬予林
武龍及其僱用工人李春福，於八十五年一月四日下午一時四十分許，在電梯坑道內一
、二樓鷹架上正從事牆壁水泥粉刷工作之際，鷹架突然倒塌，使李春福夾於一樓鷹架
內，後頭部、左上下肢、背部外傷，挫傷性腦出血，當場不治死亡；林武龍則掉至地
下四樓坑道底，頸椎多處骨折、右側肱骨骨折、右側肢體癱瘓（傷害部分業據於偵查
中撤回告訴）等情。因而維持第一審論處上訴人從事業務之人，因業務上之過失致人
於死罪刑之判決，駁回上訴人在第二審之上訴，固非無見。
惟查：勞工安全衛生法第十六條規定事業單位以其事業招人承攬時，其承攬人就承攬
部分負本法所定雇主之責任；原事業單位就職業災害補償仍應與承攬人負連帶責任。
再承攬者亦同。本件原判決事實既認定春池建設公司位於台北市○○區○○路二段一
七八巷旁「威京尊龍第三期」建築工地之電梯間鷹架工程，係由吉濠公司向春池建設
公司承攬，再由吉濠公司轉承攬予李振雄；泥作工程則由舜士公司向春池建設公司承
攬，泥作工程中之粉刷工程再由舜士公司轉承攬予林武龍，由林武龍僱用工人李春福
共同施工。依上所述，上訴人為原事業單位駐工地之主任，是否應依營造安全衛生設
施標準第二十五條、第二十八條至第三十條規定注意定期檢查並監督保養維護上開「
威京尊龍第三期」電梯間鷹架工程必要之安全衛生設備之義務，抑僅依勞工安全衛生
法第十八條規定原事業單位為防止職業災害應採取之必要措施，即非無研酌餘地，原
判決認上訴人未依上開營造安全衛生設施標準有關規定，對上開工程疏未定期檢查及
監督保養，而將電梯間鷹架任由李振雄憑經驗構築，造成一樓頂以上與以下之鷹架搭
架方向不同、交叉拉桿不足，以致未能提供足夠之側向支撐、繫牆桿用３ＭＭ之鐵線
強度不足，且隔三四層樓方牽繫一處、鷹架連接部分均未以插梢或螺栓固定、鷹架材
料焊接強度不足、鷹架部分鏽蝕。致向春池建設公司承攬泥作工程之舜士公司，再將
其中粉刷工程承攬予林武龍及其僱用之工人李春福，於八十五年一月四日下午一時四
十分許，在電梯坑道內一、二樓鷹架上正從事牆壁水泥粉刷工作之際，鷹架突然倒塌
，使李春福夾於一樓鷹架內，後頭部、左上下肢、背部外傷，挫傷性腦出血，當場不
治死亡；林武龍則掉至地下四樓坑道底，頸椎多處骨折、右側肱骨骨折、右側肢體癱
瘓云云，遽論處上訴人從事業務之人，因業務上之過失致人於死罪刑，不免速斷。又
證據雖已調查而其內容尚未明瞭者，即與未經調查無異，如遽行判決，仍屬應於審判
期日調查之證據未予調查，其判決當然為違背法令。原判決憑以認定上訴人犯罪之證
據，其中台北市政府勞工局勞工檢查所八十五年四月十三日北市工檢二字第三六三一
號函送「李春福、林武龍」職業災害檢查報告書六災害原因分析：已研判災害發生可
能因素：Ｆ、泥作工人拆除交叉拉桿，造成鷹架支撐強度降低而倒塌（見八十五年度
偵字第四○六三號卷第十七－三十七頁）而同案被告李振雄於警訊時供稱：「該鷹架
於完工後一切完整，交叉管也完整。」「事發後我有至現場查看，發現鷹架交叉管有
減少情形，可能是這個原因，但不確定。」黃淑華於警訊時亦供稱：「我們公司承包
鷹架工程後，即轉包給小包商李振雄去負責搭建，公司派我至現場監督，該工程於八
十四年十一月二十八日開始搭建，當天即完工。」「我於事發後馬上至現場查看，查
看後發現支撐鷹架之交叉管有少，可能是這原因，但不確定。」（見八十五年度偵字
第四○六三號卷第五至八頁）一審法院雖已傳訊泥作工人林建村、李新俊證述並未將
鷹架之拉桿拿掉等情。原審並予引用，認鷹架之拉桿未被拿掉云云。然泥作工人除林
建村、李新俊二人外，尚有承攬泥作工程中之粉刷工程者林武龍，而被害人李春福係
林武龍所僱用之工人，則其二人從事粉刷工程時究有無拿掉拉桿以利粉刷工程之進行
，即有傳訊林武龍調查審明之必要。該林武龍經一審傳訊一次未到（見一審卷第一○
二頁），原審並未再予傳訊，遽為不利上訴人之判斷，難謂無應於審判期日調查之證
據，而未予調查之違背法令。上訴意旨執以指摘原判決不當，非無理由，應認原判決
有撤銷發回更審之原因。
據上論結，應依刑事訴訟法第三百九十七條、第四百零一條，判決如主文。
中      華      民      國    八十九    年      五      月     十八     日
                              最高法院刑事第三庭
                                  審判長法官  陳  錫  奎
                                        法官  洪  清  江
                                        法官  吳  昆  仁
                                        法官  李  伯  道
                                        法官  陳  世  雄
      右正本證明與原本無異
                                              書  記  官
中      華      民      國    八十九    年      五      月    二十五    日


司法院資訊處製作；財團法人民間司法改革基金會備份。
